ACORDAO-COMPLETO-2394593

ACÓRDÃO 8389/2020 ATA 26/2020 - PRIMEIRA CÂMARA

VISTOS, relatados e discutidos estes autos de processo de alteração de fundamento legal de aposentadoria de ex-servidor da Justiça Federal de Primeiro Grau do Rio de Janeiro,
ACORDAM os Ministros do Tribunal de Contas da União, reunidos em sessão da Primeira Câmara, diante das razões expostas pelo relator e com fundamento na Constituição Federal, art. 71, III e IX, e na Lei 8.443/1992, arts. 1º, V, e 39, II, em:
9.1. considerar ilegal a alteração de fundamento legal da aposentadoria do sr. Alexandre dos Santos Mariano e negar registro ao respectivo ato;
9.2. dispensar a devolução dos valores indevidamente recebidos de boa-fé pelo interessado, nos termos do Enunciado 106 da Súmula de Jurisprudência desta Corte;
9.3. determinar à Justiça Federal de Primeiro Grau do Rio de Janeiro que adote as seguintes providências, sob pena de responsabilidade solidária da autoridade administrativa omissa:
9.3.1. dê ciência ao interessado do inteiro teor desta decisão no prazo de quinze dia e faça juntar o comprovante de notificação aos autos nos quinze dias posteriores;
9.3.2. suspenda os pagamentos efetuados com base no ato ora impugnado.

PESSOAL. APOSENTADORIA. ALTERAÇÃO DE FUNDAMENTO LEGAL. INTEGRALIZAÇÃO DE PROVENTOS. PAGAMENTO DA VANTAGEM "OPÇÃO".

Primeira Câmara

Justiça Federal de Primeiro Grau - RJ.

3. Interessados/Responsáveis:
3.1. Interessado: Alexandre dos Santos Mariano (XXX.511.587-XX).

13.1. Ministros presentes: Walton Alencar Rodrigues (Presidente), Benjamin Zymler (Relator) e Bruno Dantas.
13.2. Ministro-Substituto convocado: Weder de Oliveira.
13.3. Ministro-Substituto presente: Augusto Sherman Cavalcanti.

ACORDAO-COMPLETO-2468483

Acórdão 5969/2021 - Primeira Câmara

BENJAMIN ZYMLER

Cuidam os autos de processo de aposentadoria, no qual se examina ato de alteração de fundamento legal do benefício inicialmente concedido ao servidor Alexandre dos Santos Mariano.
2. O objetivo do novo ato é integralizar os proventos do servidor em razão do seu acometimento por moléstia especificada em lei, com vigência em 8/2/2017.
3. Os pareceres da Secretaria de Fiscalização de Pessoal (Sefip) e do Ministério Público junto ao Tribunal de Contas da União (MPTCU) foram pela legalidade da concessão.
É o relatório.

não há

Procurador Marinus Eduardo De Vries Marsico.

PESSOAL. ATO DE ALTERAÇÃO DE FUNDAMENTO LEGAL DE APOSENTADORIA. INTEGRALIZAÇÃO DOS PROVENTOS. PAGAMENTO DA VANTAGEM CONHECIDA COMO "OPÇÃO" SEM QUE TENHAM SIDO CUMPRIDOS OS REQUISITOS LEGAIS. IRREGULARIDADE QUE JÁ CONSTAVA DO ATO INICIAL. DECISÃO ADMINISTRATIVA 481/1997-PLENÁRIO. DECISÃO ANULADA PELA DECISÃO 844/2001-PLENÁRIO. PAGAMENTOS MANTIDOS EM NOME DO PRINCÍPIO DA SEGURANÇA JURÍDICA. IMPOSSIBILIDADE DE SE ASSEGURAR NOVA MELHORIA SEM QUE SE PROCEDA À CORREÇÃO DA ILEGALIDADE VERIFICADA. NEGATIVA DE REGISTRO. DETERMINAÇÕES.

APOSENTADORIA (APOS)

Secretaria de Fiscalização de Pessoal (SEFIP).

Examina-se, nesta oportunidade, o ato de alteração de fundamento legal da aposentadoria do servidor Alexandre dos Santos Mariano com o objetivo de integralização de seus proventos em virtude de doença especificada em lei.
2. O interessado inativou-se por invalidez permanente em 13/10/1997 com proventos proporcionais (14 anos de tempo de serviço) , acrescidos da vantagem dos "quintos" e de retribuição parcial pelo exercício de cargo em comissão ("opção") .
3. Apesar de não constar nenhum detalhamento do tempo de serviço e de função, o ato inicial (Sisac número de controle 20782110-04-1997-000027-6) foi registrado (processo TC Processo 857.406/1998-1) .
4. Consta do ato de alteração em exame que o interessado exerceu função de confiança por apenas 22 meses e 12 dias, nos anos de 1993 e 1994, em períodos intercalados - provavelmente a título de substituição. Desse tempo, cerca de 15 meses referem-se à RG 2, transformada em FC 5, e outros 7 meses referem-se ao exercício de DAS 2, transformado em FC 6.
5. O formulário Sisac relativo ao ato inicial mencionava a concessão da vantagem "opção" calculada com base na FC 6 (originária do DAS 2) , a despeito de o interessado ter laborado apenas 7 meses no cargo em comissão de origem, como se verifica nos dados relativos ao exercício de função constantes do ato ora em exame. Além disso, foi deferido ao interessado, ainda, um quinto de FC 6. 
6. Ora, o servidor não havia implementado nenhum dos requisitos estipulados pelo revogado art. 193 da Lei 8.112/1990, a exemplo dos 5 anos de exercício contínuo de cargo em comissão ou função gratificada. Menos ainda os 10 anos interpolados, como seria exigido na sua situação, já que o cargo em comissão DAS 2 e a RG 2 foram exercidos de forma não contínua.
7. Para maior clareza, transcrevo o dispositivo mencionado:
"Art. 193. O servidor que tiver exercido função de direção, chefia, assessoramento, assistência ou cargo em comissão, por período de 5 (cinco) anos consecutivos, ou 10 (dez) anos interpolados, poderá aposentar-se com a gratificação da função ou remuneração do cargo em comissão, de maior valor, desde que exercido por um período mínimo de 2 (dois) anos.  
§ 1° Quando o exercício da função ou cargo em comissão de maior valor não corresponder ao período de 2 (dois) anos, será incorporada a gratificação ou remuneração da função ou cargo em comissão imediatamente inferior dentre os exercidos.                 
 § 2° A aplicação do disposto neste artigo exclui as vantagens previstas no art. 192, bem como a incorporação de que trata o art. 62, ressalvado o direito de opção."                 
8. Sendo a aposentadoria de 1997, é possível inferir que o Tribunal Regional Federal da 2ª Região fez uso da Decisão Administrativa 481/1997 (relator Ministro Paulo Affonso) para a concessão da retribuição parcial pelo exercício do cargo em comissão ("opção") . Por meio dessa decisão, foi firmado o entendimento - equivocado, data maxima venia - de que o pagamento da vantagem "opção" estaria assegurado a todos os inativos que houvessem incorporado pelo menos um "quinto", independentemente da revogação do art. 193 da Lei 8.112/1990. Nessa linha, a Decisão Administrativa 481/1997 dispôs (grifos acrescidos) :
"O Tribunal Pleno, diante das razões expostas pelo Relator, DECIDE: 
1 - Conhecer da Representação da SEGEDAM, para, no mérito, esclarecer àquela Unidade Técnica que na instrução dos processos relativos a concessões deve observar os seguintes preceitos básicos: 
 (...) 
c) O direito à opção alcança tanto o servidor que se aposentou no exercício da função comissionada como o servidor efetivo, optante, na atividade, e portador ainda que apenas de 1/5 (um quinto) ou 1/10 (um décimo) , o qual poderá levar para a aposentadoria a parcela da opção correspondente à percebida na data da inatividade ou quando satisfizer os requisitos necessários para tanto."
9. A patente antijuridicidade desse entendimento, que não apenas tornou inócua a revogação do art. 193 da Lei 8.112/1990 como expandiu as hipóteses de concessão da vantagem "opção" nos proventos de aposentadoria, pois estendeu a todos que houvessem incorporado um único "quinto" (ou seja, exercido a função/cargo em comissão por apenas um ano) , foi reconhecida quatro anos mais tarde pelo Plenário, por meio da Decisão 844/2001-Plenário, da relatoria do Ministro Walton Alencar Rodrigues, que anulou a citada decisão administrativa e determinou a revisão dos atos de concessão registrados há menos de cinco anos. 
10. Posteriormente, houve alteração na modulação da Decisão 844/2001 pelos Acórdãos 589/2005 e 2076/2005, todos do Plenário.
11. Em que pese ter se aperfeiçoado o ato de concessão inicial de aposentadoria do interessado, cuja revisão foi afastada em nome do princípio da segurança jurídica, não há como pretender a concessão de melhoria posterior cumulada com vantagem absolutamente ilegal.
12. Esse entendimento fundamentou o Acórdão 1952/2018-TCU-Plenário, também de minha relatoria (grifos acrescidos) :
"5. O sr. Arlindo Batista Brum inativou-se, voluntariamente, em 17/6/1992, com proventos proporcionais ao tempo de serviço (30 anos e 6 dias) . Mais tarde, com o advento da Lei 8.911/1994, seu título concessório sofreu duas alterações, associadas ao exercício de funções comissionadas na entidade entre os anos de 1973 e 1992: primeiro, em 11/1/1995, para inclusão de 4/5 de DAS-2 e 1/5 de DAS-4; depois, em 17/2/1999, para modificação na composição dos quintos (que passaram a representar 1/5 de DAS-2 e 4/5 de DAS-4) e para inclusão da 'opção de função', referente ao DAS-4.
6.	Os três atos já foram registrados pelo Tribunal, o último deles em 28/4/2009 (Acórdão 1740/2009-TCU-Primeira Câmara) .
7.	Neste momento, como dito, busca-se a integralização dos proventos, com efeitos a partir de outubro de 1999, nos termos do art. 190 da Lei 8.112/1990.
 (...omissis...) 
18.	Portanto, na melhor das hipóteses, os antigos cargos e funções existentes na estrutura da empresa Embratur teriam se tornado elegíveis para efeito de incorporação de 'quintos' e 'opção' apenas em 1991, quando, supostamente, transformados em cargos e funções públicas pela Lei 8.181.
19.	Assim, o sr. Arlindo Batista Brum faria jus à incorporação de um único quinto de DAS-2, sem direito à opção.
20.	Como no ato ora em exame são atribuídos ao interessado 4/10 de DAS-2 e 6/10 de DAS-4, além da 'opção' do DAS-4, o título apresenta-se ilegal, insuscetível, pois, de registro.
21.	Sob outro enfoque, embora já não se apresente possível, no caso concreto, retirar os 'quintos' e a 'opção' dos proventos do inativo, pois que protegidos pela decadência, também não seria razoável permitir que um benefício reconhecidamente irregular, tolerado apenas em reverência à segurança jurídica, fosse agora aperfeiçoado para elevar ainda mais seu valor, de resto já bem acima daquilo que efetivamente seria devido ao interessado.
22.	Num tal contexto, a eventual integralização dos proventos dependeria da supressão das parcelas irregulares, para o que seria necessária prévia e expressa concordância do ex-servidor."
13.  A situação descrita no precedente guarda estreita relação com a que ora se examina. O inativo vem recebendo há mais 20 anos indevidamente a retribuição parcial do cargo em comissão ("opção") , sem que a ela tenha algum dia feito jus.
14. Atualmente, o valor indevidamente recebido é de R$ 3.072,00. É possível estimar que a integralização dos proventos assegurou-lhe um aumento de R$ 6.839,03 (21/35 incidentes sobre os proventos básicos e GAJ, que totalizam R$ 11.398,39) .
15. Portanto, ou se mantém o título anteriormente registrado, com proventos proporcionais, ou se permite a integralização dos proventos com a supressão da vantagem ilegal, cuja permanência foi tolerada tão-somente para homenagear o princípio da segurança jurídica, com evidente prejuízo ao Erário e ao contribuinte.
16. Dessarte, o novo título de inatividade não pode ser registrado, pois está eivado de vício, a saber, pagamento de vantagem alusiva ao exercício do cargo em comissão sem que o interessado tenha satisfeito os requisitos estipulados no art. 193 da Lei 8.112/1990.
17. No tocante à integralização dos proventos, devo consignar que não basta o servidor aposentado por invalidez ter sido acometido por doença especificada em lei. É necessário demonstrar que a nova moléstia, por si só, o tornaria inválido, independentemente de seu quadro de saúde anterior. Nessa linha é o comando da lei (grifos acrescidos) :
"Art. 190. O servidor aposentado com provento proporcional ao tempo de serviço se acometido de qualquer das moléstias especificadas no § 1o do art. 186 desta Lei e, por esse motivo, for considerado inválido por junta médica oficial passará a perceber provento integral, calculado com base no fundamento legal de concessão da aposentadoria.                  (Redação dada pela Lei nº 11.907, de 2009) "
18. Por fim, proponho seja dispensada a devolução dos valores indevidamente recebidos de boa-fé pelo inativo, nos termos do Enunciado 106 da Súmula de Jurisprudência deste Tribunal.
Diante do exposto e com as vênias por dissentir dos pareceres, VOTO por que o Tribunal adote a deliberação que ora submeto a este colegiado.
TCU, Sala das Sessões Ministro Luciano Brandão Alves de Souza, em 4 de agosto de 2020.
BENJAMIN ZYMLER 
Relator